臺灣基隆地方法院民事裁定  
110年度消債職聲免字第13號
聲  請  人  
即  債務人  楊惠萁  

代  理  人  徐嘉明律師
債  權  人  國泰世華商業銀行股份有限公司

法定代理人  郭明鑑  
代  理  人  蔡政宏  
債  權  人  花旗(台灣)商業銀行股份有限公司


法定代理人  莫兆鴻  
代  理  人  陳正欽  

債  權  人  滙豐（台灣）商業銀行股份有限公司

法定代理人  麥康裕  


上列債務人因消費者債務清理免責事件，本院裁定如下：
    主  文
債務人楊惠萁應予免責。
    理  由
一、按法院為終止或終結清算程序之裁定確定後，除別有規定外
    ，應以裁定免除債務人之債務；法院裁定開始清算程序後，
    債務人有薪資、執行業務所得或其他固定收入，扣除自己及
    依法應受其扶養者所必要生活費用之數額後仍有餘額，而普
    通債權人之分配總額低於債務人聲請清算前二年間，可處分
    所得扣除自己及依法應受其扶養者所必要生活費用之數額者
    ，法院應為不免責之裁定。但債務人證明經普通債權人全體
    同意者，不在此限；債務人有下列各款情形之一者，法院應
    為不免責之裁定，但債務人證明經普通債權人全體同意者，
    不在此限：於7年內曾依破產法或本條例規定受免責；故
    意隱匿、毀損應屬清算財團之財產，或為其他不利於債權人
    之處分，致債權人受有損害；捏造債務或承認不真實之債
    務；聲請清算前2年內，因消費奢侈商品或服務、賭博或其
    他投機行為，所負債務之總額逾聲請清算時無擔保及無優先
    權債務之半數，而生開始清算之原因；於清算聲請前1年內
    ，已有清算之原因，而隱瞞其事實，使他人與之為交易致生
    損害；明知已有清算原因之事實，非基於本人之義務，而
    以特別利於債權人中之一人或數人為目的，提供擔保或消滅
    債務；隱匿、毀棄、偽造或變造帳簿或其他會計文件之全
    部或一部，致其財產之狀況不真確；故意於財產及收入狀
    況說明書為不實之記載，或有其他故意違反本條例所定義務
    之行為，致債權人受有損害，或重大延滯程序；債務人有前
    條各款事由，情節輕微，法院審酌普通債權人全體受償情形
    及其他一切情狀，認為適當者，得為免責之裁定，消費者債
    務清理條例（下稱消債條例）第132條至第135條分別定有明
    文。又消債條例之立法目的，在於使陷於經濟上困境之消費
    者，得分別情形依該條例所定重建型債務清理程序（更生）
    或清算型債務清理程序（清算）清理債務，藉以妥適調整其
    與債權人及其他利害關係人之權利義務關係，保障債權人之
    公平受償，並謀求消費者經濟生活之更生機會，從而健全社
    會經濟發展；消費者依清算程序清理債務，於程序終止或終
    結後，為使其在經濟上得以復甦，以保障其生存權，除另有
    上述消債條例第133條、第134條所規定不予免責之情形外，
    就債務人未清償之債務原則上採免責主義（消債條例第1條
    、第132條立法目的參照）。
二、聲請人即債務人因有不能清償債務情事，於民國108年12月1
    1日向本院聲請債務清理之前置調解，於調解不成立後20日
    內聲請清算，經本院以109年度消債清字第2號裁定自109年2
    月6日下午5時起開始清算，並命司法事務官進行清算程序。
    債務人名下財產僅有國泰人壽保險股份有限公司保單解約金
    新臺幣（下同）2萬3,286元及富邦人壽保險股份有限公司保
    單解約金1萬2,619元，合計3萬5,905元，經本院司法事務官
    於110年6月10日作成分配表，將上開金額分配予全體無擔保
    及無優先權債權人完結，而於110年8月18日裁定清算程序終
    結等情，業經本院核閱前開案卷確認屬實。是依上開消債條
    例規定，本院應依職權審酌債務人是否有消債條例第133條
    、第134條所定應為不免責裁定之情形。
三、經本院依消債條例第136條第1項規定，通知債務人、債權人
    於110年9月30日上午10時30分到場陳述意見。債權人均未到
    場，惟分別具狀表示不同意免責，意見如下：
　㈠國泰世華商業銀行股份有限公司：本件清算程序中，全體普
    通債權人僅受分配3萬5,905元，請調查債務人目前收入情形
    ，若債權人受償金額低於債務人聲請清算前兩年可處分之餘
    額，請依消債條例第133條規定予以不免責裁定。
　㈡花旗(台灣)商業銀行股份有限公司：請求詳查債務人是否具
    消債條例第133條、第134條各款之不免費事由。
　㈢滙豐(台灣)商業銀行股份有限公司（下稱滙豐銀行）：請求
    查調債務人聲請清算前2年是否有固定收入，而合於消債條
    例第133條規定；又檢視債務人債務明細，屬有投機行為而
    生開始清算之原因，請依消債條例第134條第4款規定裁定不
    免責。
四、經查：
　㈠債務人無消債條例第133條所定不免責事由：
　  債務人主張其長期罹患重度憂鬱症、安眠藥成癮，影響其職
    業功能，無法工作而幾無收入，自聲請清算前2年迄今每月
    必要生活費用須仰仗親人家屬資助支應，業據其提出臺北市
    立聯合醫院（松德院區）108年11月26日診斷證明書、勞工
    保險被保險人投保資料表(明細)及107、108年度綜合所得稅
    各類所得資料清單為證，並經本院依職權調閱債務人之稅務
    電子閘門財產所得調件明細表，可見債務人106年度無勞保
    投保資料、107年度勞保投保7日所得僅2,567元、108至109
    年度均無所得，堪認債務人確實因病無法提供勞務，自本院
    裁定自109年2月6日開始清算程序後並「無」固定收入，顯
    然已不敷自己必要生活費用，況債務人聲請清算前2年間，
    可處分所得扣除自己必要生活費用後並「無」餘額，本件普
    通債權人既受有3萬5,905元之分配，自無消債條例第133條
    所規定之不免責事由，應堪認定。
　㈡債務人無消債條例第134條各款之不免責事由：
　⒈按消債條例關於清算程序既以免責主義為原則，不免責為例
    外，債權人如主張債務人有同條例第134條各款不免責之行
    為，自應就債務人合於該等規定之要件事實舉證以實其說。
    債權人滙豐銀行雖主張債務人有消債條例第134條第4款之投
    機行為而生開始清算之原因，惟並未提出相關具體事證，說
    明債務人有何以小博大或盈虧具不確定性之投機行為。本院
    依職權調閱債務人之入出境資訊連結作業所示，債務人於聲
    請清算前2年內（106年12月11日至108年12月10日）曾於108
    年12月4日出境，同年月8日入境，聲請清算後於109年1月11
    日出境，同年月15日入境，據債務人到場陳稱係分別前往韓
    國、泰國，惟當時債務人並無收入，係債務人當時之男友慮
    及其憂鬱症嚴重，希望債務人出國走走散心，便出錢支付旅
    費讓債務人出國，並未增加負債云云。
　⒉然查，債務人並未提出任何證據資料，難認其男友有為其負
    擔上開旅費，且其出國之目的為散心，應屬奢侈消費，惟衡
    諸社會一般生活經驗，至韓國旅行4天之費用當未逾債務人
    聲請清算時無擔保及無優先權債務之半數42萬1,392元（計
    算式：842,783元÷2＝421,392元，元以下四捨五入），自不
    符消債條例第134條第4款之事由。至債務人於聲請清算後迄
    今，僅前往泰國1次旅行4天，本院審酌債務人罹患重度憂鬱
    症，於108年底其憂鬱症狀及安眠藥成癮症狀仍明顯（詳上
    開診斷證明書醫囑欄，本院109年度消債清字第2號卷第57頁
    ），其出國之目的、次數尚屬合理，無違消債條例第89條第
    1項「生活不得逾越一般人通常之程度」之規定，亦不構成
    消債條例第134條第8款「其他故意違反本條例所定義務之行
    為」。
　⒊本院依職權就現有卷存事證予以調查審酌之結果，亦查無債
    務人有何該當消債條例第134條其餘各款所定之不免責事由
    ，難認債務人有應為不免責裁定之情形，是債權人具狀請求
    債務人不予免責，即不足採。
五、綜上所述，本件債務人經法院為終結清算程序之裁定確定，
    復查無消債條例第133條、第134條所定應為不免責裁定之情
    形存在，揆諸首揭規定及說明，自應裁定債務人免責。故依
    消債條例第132條，裁定如主文。　　
中　　華　　民　　國　　110 　年　　11　　月　　19　　日
                  民事庭法  官  林淑鳳
以上正本係照原本作成。
如不服本裁定應於送達後10日內向本院提出抗告狀，並繳納抗告
費新臺幣1,000元。
中　　華　　民　　國　　110 　年　　11 　　月　19　　日
                        書記官  陳櫻姿